ACORDAO-COMPLETO-2512920

ACÓRDÃO 17185/2021 ATA 35/2021 - SEGUNDA CÂMARA

VISTOS, relatados e discutidos estes autos referentes à tomada de contas especial instaurada pelo Ministério do Turismo em desfavor do Sr. Alaor Pastoriza Ribeiro, ex-prefeito do município de Arambaré/RS, em razão da impugnação total dos recursos repassados por força do Convênio MTur 1.528/2010 (Siconv 751749) , tendo como objeto o apoio à realização do Projeto intitulado "Rodeio Fest da cidade de Arambaré/RS".
ACORDAM os Ministros do Tribunal de Contas da União, reunidos em Sessão da 2ª Câmara, ante as razões expostas pelo relator, em:
9.1. julgar irregulares as contas do Sr. Alaor Pastoriza Ribeiro (XXX.084.590-XX) , com fundamento nos arts. 1º, inciso I, 16, inciso III, alínea "c", e 19, caput, 23, inciso III, da Lei 8.443/1992, c/c os arts. 1º, inciso I, 209, inciso III, 210, e 214, inciso III, do Regimento Interno/TCU, condenando-o ao pagamento da quantia especificada a seguir, atualizada monetariamente e acrescida de juros de mora, calculados a partir da respectiva data até o dia da efetiva quitação, fixando-lhe o prazo de 15 (quinze) dias, a contar da notificação, para que comprove, perante o Tribunal, o recolhimento do débito aos cofres do Tesouro Nacional, nos termos do art. 214, inciso III, alínea "a", do Regimento Interno/TCU, na forma da legislação em vigor:
	Data de ocorrência
	Valor histórico (R$) 

	19/5/2011
	100.000,00

9.2. aplicar ao Sr. Alaor Pastoriza Ribeiro a multa prevista no art. 57 da Lei 8.443/1992, no valor de R$ 10.000,00 (dez mil reais) , fixando-lhe o prazo de 15 (quinze) dias, a contar da notificação, para que comprove, perante o Tribunal, nos termos do art. 214, inciso III, alínea "a", do Regimento Interno do TCU, o recolhimento da dívida ao Tesouro Nacional, atualizada monetariamente desde a data do presente acórdão até a do efetivo recolhimento, se paga após o vencimento, na forma da legislação em vigor;
9.3. autorizar, desde logo, a cobrança judicial das dívidas, caso não atendidas as notificações, nos termos do art. 28, inciso II, da Lei 8.443/1992;
9.4. autorizar, caso requerido, o pagamento parcelado das dívidas, se solicitado, em até 36 (trinta e seis) parcelas mensais e consecutivas, nos termos do art. 26 da Lei 8.443/1992, c/c o art. 217 do Regimento Interno do TCU, fixando o vencimento da primeira parcela em quinze dias, a contar do recebimento da notificação do acórdão, e o das demais a cada trinta dias, devendo incidir sobre cada parcela os respectivos encargos, na forma prevista na legislação em vigor;
9.5. alertar o responsável de que a falta de comprovação do recolhimento de qualquer parcela importará no vencimento antecipado do saldo devedor, nos termos do § 2º do art. 217 do Regimento Interno do TCU;
9.6. remeter cópia da presente deliberação ao Procurador Chefe da Procuradoria Regional da República no Estado do Rio Grande do Sul, para as providências cabíveis, nos termos do § 7º, in fine, do art. 209 do Regimento Interno do TCU, e para o Ministério do Turismo e responsável, para ciência, informando-os que a presente deliberação, acompanhada do Relatório e do Voto que a fundamenta, está disponível para a consulta no endereço www.tcu.gov.br/acordaos;

TCE instaurada pelo MTur em face da não comprovação da execução física do Convênio MTur 1.528/2010 (Siconv 751749), tendo porobjeto o apoio à realização do Projeto intitulado Rodeio Fest da cidade de Arambaré/RS.

Segunda Câmara

Município de Arambaré/RS.

3. Interessados/Responsáveis:
3.1. Responsável: Alaor Pastoriza Ribeiro (XXX.084.590-XX).

13.1. Ministros presentes: Bruno Dantas (Presidente), Augusto Nardes, Aroldo Cedraz (Relator) e Raimundo Carreiro.
13.2. Ministros-Substitutos presentes: Marcos Bemquerer Costa e André Luís de Carvalho.

ACORDAO-COMPLETO-2530022

Acórdão de Relação 1295/2022 - Segunda Câmara

Acórdão de Relação

AROLDO CEDRAZ

Adoto como relatório a instrução final de mérito lavrada no âmbito da unidade técnica responsável pela análise do processo (peça 45) , cuja proposta de encaminhamento contou com a anuência do corpo diretivo da Secretaria (peça 46) , bem como do representante do Ministério Público junto ao TCU (peça 47) :
INTRODUÇÃO
1.	Cuidam os autos de tomada de contas especial instaurada pelo Ministério do Turismo (Mtur) , em desfavor do Sr. Alaor Pastoriza Ribeiro (CPF XXX.084.590-XX) , Prefeito Municipal de Arambaré/RS (gestão 2009-2012) , em razão da impugnação total dos recursos repassados ao Município de Arambaré/RS por força do Convênio MTur 1.528/2010 (Siconv 751749) , tendo por objeto o apoio à realização do Projeto intitulado "Rodeio Fest da cidade de Arambaré/RS". 
HISTÓRICO 
2.	Para execução do objeto conveniado foram previstos R$ 104.250,00, sendo R$ 100.000,00 a serem transferidos pela concedente e R$ 4.250,00 correspondentes à contrapartida (peça 1, p. 36) , liberados mediante a Ordem Bancária 2011OB800247, de 19/5/2011 (peça 1, p. 47) . 
3.	O convênio vigeu inicialmente no período de 17/12/2010 até 17/3/2011, tendo sido prorrogado até 14/7/2011, por meio de termo de apostilamento (peça 1, p. 48 e 131) . O prazo para prestação de contas expirou em 13/8/2011 (peça 1, p. 151) . 
4.	Nota Técnica de Análise 886/2012 (peça 1, p. 49-53) , de 24/9/2012. Nesta nota técnica foi analisada a documentação relativa à prestação de contas (peça 8, p. 66-74) . Acerca da execução física do ajuste, concluiu-se que não foram apresentados elementos suficientes que permitissem a emissão de parecer técnico conclusivo a respeito do cumprimento do objeto do convênio. Assim, sugeriu-se diligenciar o convenente para sanemaento das pendências identificadas na aludida prestação de contas. 
5.	Em atendimento à diligência realizada, o convenente encaminhou a documentação que se encontra na peça 8, p. 87-119, que foi analisada na Nota Técnica de Reanálise 1.009/2012 (peça 8, p. 20-124) , de 4/12/2012. Nessa nota foram apontadas as seguintes ressalvas técnicas:
5.1. não foi possível comprovar a execução do evento. Foram encaminhadas fotografias, porém, apesar de ser possível perceber que o evento apresentado se deu no município de Arambaré/RS a partir das imagens em que aparece a bandeira do município, não é possível identificar que esta festa se trata do evento objeto deste convênio nem a data em que ela foi realizada; e
5.2. não foi possível visualizar os itens conforme o Plano de Trabalho aprovado (itens de infraestrutura: alambrado; iluminação; palco; sonorização) .
5.3. Em face dessas ocorrências, relativo à execução física do objeto do convênio, na referida nota técnica se concluiu que não foram apresentados elementos suficientes que permitissem a emissão de parecer técnico conclusivo a respeito do cumprimento do objeto do convênio, sendo necessário diligenciamento junto ao Convenente.
6.	Em atendimento, a Prefeita à época se manifestou por meio do expedientes insertos na peça 8, p.133-135, e na peça 9, p. 3. 
7.	A Nota Técnica de Análise 311/2013 (peça 9, p. 87-89) , de 20/6/2013, considerando que, diligenciado, o responsável não apresentou justificativas para as ressalvas, considerou reprovadas as contas apresentadas.
8.	Notificada da decisão supra, a Prefeita à época se manifestou por meio dos expedientes insertos na peça 9, p. 28-29, 52-53 e 78-79. Já o Sr. Alaor Pastoriza Ribeiro se pronunciou pelo documento nominado "pedido de reconsideração" (peça 10, p. 4-5) . O pedido formulado por esse último responsável foi indeferido pelo Coordenação Geral de Convênio do MTur (peça 10, p. 10) .
9.	Esgotadas as medidas administrativas internas, deu-se prosseguimento à presente TCE, tendo sido emtidio o relatório do tomador de contas (peça 1, p. 133-137) . Nesse relatório, registrou-se que o motivo para a instauração da tomada de contas especial foi a impugnação total das despesas, decorrente da irregularidade na execução física do objeto, fato que se encontra demonstrado na documentação constante do processo.
9.1.A análise dos documentos constantes do processo, a data de recebimento do repasse conforme ordem bancária e a assinatura do termo de convênio, registram que o senhor Alaor Pastoriza Ribeiro era a pessoa responsável pela gestão dos recursos federais recebidos por meio do convênio 1.528/2010 - Siconv 751749/2010. 
10.	Concluída a tomada de contas especial no âmbito do MTur, a Secretaria Federal de Controle Interno, com fundamento no seu relatório de auditoria (peça 1, p. 155-157) , certificou a irregularidade das contas (peça 1, p. 159) e a autoridade ministerial competente tomou conhecimento dos fatos, na forma regulamentar, determinando o encaminhamento das presentes contas a este Tribunal (peça 1, p. 169) .
11.	No âmbito deste Tribunal, após exame preliminar dos autos (peça 4) , diligenciou-se o Mtur para que enviasse a documentação requisitada. Em atendimento, foram enviados os documentos que constituem as peças 8 a 10 dos autos.
12.	A documentação mencionada acima foi examinada na instrução à peça 11, na qual se conclui pela citação do Sr. Alaor Pastoriza Ribeiro (CPF XXX.084.590-XX) , prefeito de Arambaré/RS entre 1º/1/2009 e 31/12/2012, pela não comprovação da boa e regular aplicação dos recursos públicos transferidos por força do Convênio MTur 1.528/2010 (Siconv 751749) , não tendo sido comprovada a efetiva execução física do objeto pactuado, em face das ressalvas apontadas na Nota Técnica de Análise 886/2012 e na Nota Técnia de Reanálise 1.009/2012, ambas da Coordenação-Geral de Monitoramento, Fiscalização e Avaliação de Convênios do Ministério do Turismo-Mtur.
13.	Devidamente citado (peças 14 e 15) , o responsável, por meio de seu advogado constituído aos autos (peça 17) , apresentou suas alegações de defesa pelo expediente à peça 16, a seguir resumidas pela instrução à peça 18:
15.2.Argumentos apresentados pelo senhor Alaor Pastoriza Ribeiro (peça 16) 
15.2.1.Por meio do seu advogado constituído aos autos, o Sr. Alaor Pastoriza Ribeiro inicia sua defesa destacando que, em 31/3/2017, fora intimado pela primeira vez para apresentar sua "defesa'' em face da Tomada de Contas Especial instaurada para verificação da regularidade das despesas realizadas em 2010, quando do repasse do Convênio MTur n. 1528/2010. 
15.2.2.Após anotar as irregularidades objeto da TCE, aduz que, após sua gestão, o Ministério do Turismo solicitou que o município encaminhasse pontualmente documentos para o saneamento de apenas duas inconformidades acima detectadas pela fiscalização, oportunidade que, sem qualquer justificativa visando a correção da irregularidade formal, o então prefeito anunciou que "não haviam documentos complementares a serem inseridos e/ou enviados para análise no Portal de Convênios (Siconv) ".
15.2.3.Registra que, no entanto, o objeto do convênio foi integralmente cumprido, sendo inclusive tal fato público e notório, eis que o denominado "Rodeio Fest de Arambaré'' foi um evento que realmente superou, satisfatoriamente, todas as expectativas.
15.2.4.Ressalta que o Ministério do Turismo, em que pese ter recebido a devida prestação de contas, impugnou os dois pontos objetos da citação, oportunidade em que imputou responsabilidade ao município convenente, e que, agora, a responsabilidade está sendo imputada a ele, mesmo passados mais de seis anos da realização do evento
15.2.5.Aduz que foi inobservado pelo TCU que a responsabilidade pela correta fiscalização do convênio, bem como especialmente pela supervisão in loco do atingimento dos objetivos era da própria União, concedente, por intermédio de servidor do MTur (transcreve cláusula do termo convenial pertinente ao tema) .
15.2.6.Considera que a União/MTur se esquivou de sua obrigação contratualmente imposta, imputando-a para o município que, por seu turno, diante da novel administração daquela quadra histórica (quadriênio 2013/2016) , entendeu mais fácil e adequado se esquivar do eventual encaminhamento dos documentos necessários, haja vista que apenas comprovantes de ordem burocrática, eis que o evento aconteceu com sucesso absoluto.
15.2.7.Em seguida, defende que simplesmente foi esquecido por este Tribunal os termos da sua própria Súmula 230, que assim determina: 
Compete ao prefeito sucessor apresentar as contas referentes aos recursos federais recebidos por seu antecessor, quando este não o tiver feito ou, na impossibilidade de fazê-lo, adotar as medidas legais visando ao resguardo do patrimônio público com a instauração da competente Tomada de Contas Especial sob pena de corresponsabilidade.
15.2.8.Argumenta que, diante da ciência de que todos os habitantes do município possuem de que efetivamente o evento foi plenamente realizado, bem como lendo apenas os termos do convênio, especialmente a Cláusula Nona (referente ao acompanhamento e fiscalização) , facilmente se percebe que as comprovações requeridas eram de responsabilidade do próprio MTur. 
15.2.9.Assevera que a responsabilização do ex-gestor somente pode ser verificada quando efetivamente evidenciadas as condições necessárias e a prova robusta, irrefutável do seu agir doloso no intento de burlar a legalidade, a moralidade e todos os demais princípios administrativos tangentes ao Poder Público. 
15.2.10.Volta a defender que o convênio foi cumprido na íntegra e que a deficiência na comprovação foi ocasionada apenas e tão somente por omissão do próprio concedente. Acrescenta que pequenas divergências ou imperfeições na prestação de contas, por força do princípio da continuidade do serviço público devem ser corrigidos, retificados ou mesmo reapresentados pelo sucessor, sendo isto prática comum em todas as Administrações Públicas deste País.
15.2.11.Aduz que a TCE instaurada está buscando responsabilizá-lo (Prefeito em 2009/2012) , após mais de seus anos da execução do ajuste, pela existência de meras falhas formais, as quais, em hipótese alguma, comprovam a má execução dos valores liberados. 
15.2.12.Registra que a redação do § 5º do art. 37 da Constituição Federal estabelece parâmetros basilares para compreensão e interpretação, na medida em que determina "a lei estabelecerá os prazos de prescrição para ilícitos praticados por qualquer agente, servidor ou não, que causem prejuízos ao erário, ressalvadas as respectivas ações de ressarcimento". Que, por isso, existe prazo para a Administração, no caso o Tribunal de Contas da União, acionar ex-gestor público municipal, por meio de tomada de contas especial para exigir dele a comprovação da regular aplicação de verbas federais repassadas ao respectivo município.
15.2.13.Pondera que não se olvida que as ações de ressarcimento sejam imprescritíveis, conforme dispõe expressamente o texto constitucional, o que tem sido observado e reiterado nos julgamentos no âmbito do Poder Judiciário, seja em sede de ação de improbidade com pedido de ressarcimento, seja em ação com o fim exclusivo de ressarcir o erário. Mas, que no caso aqui tratado, não se trata do exercício do direito de ação, ou seja, de pedir ressarcimento perante o Poder Judiciário. Defende que, ao contrário, trata a TCE promovida por este Tribunal, no exercício do seu poder-dever de velar pelas contas públicas, mediante atuação administrativa, oportunidade em que não há falar em exercício do direito de ação. Que se tratando de procedimento de controle das finanças públicas, do qual pode surgir um título executivo extrajudicial, tem-se que inevitavelmente existe um prazo para a constituição de tal crédito.
15.2.14.Anota que, enquanto na tomada de contas especial o ônus da prova incumbe ao responsável pela aplicação dos recursos repassados, característica intrínseca do processo de prestação ou tomada de contas, na ação de ressarcimento, imprescritível, o ônus da prova do efetivo prejuízo ao erário incumbe a quem pleiteia o ressarcimento, perante o poder judiciário. 
15.2.15.Continuando, diz que, no caso, não é razoável cogitar que o ex-gestor público daquele quadriênio 2009/2012 permaneça obrigado a provar que aplicou adequadamente verbas públicas após quase sete anos da execução do convênio. Alega que há flagrante vulneração dos princípios da segurança jurídica e da ampla defesa, bases do ordenamento jurídico, afinal é notória a instabilidade jurídica e a dificuldade, ou mesmo impossibilidade, de produção de provas após o decurso de muito tempo.
15.2.16.A defesa fala que a imprescritibilidade das ações de ressarcimento visa o resguardo do patrimônio público a qualquer tempo. E, que nessa hipótese, conforme dicção constitucional 'ação de ressarcimento', o ônus da prova incumbe quem alga a ocorrência do prejuízo ao erário e atribui responsabilidade ao seu causador, perante o poder judiciário.
15.2.17.Segundo o responsável, a exceção constitucional à regra da prescritibilidade pressupõe o exercício da jurisdição e a efetiva prova do prejuízo ao erário e da responsabilidade do seu causador, ônus de quem pleiteia. E sustenta que, caso contrário, admitir-se-ia estado de exceção, onde qualquer ex-gestor público demandado pelo TCU, em tomada de contas especial, estaria obrigado a provar, a qualquer tempo, mesmo que decorridos vários anos, a adequada aplicação de verbas federais repassadas, independentemente da comprovação de efetivo prejuízo ao erário.
15.2.18.Repete que a atuação deste Tribunal, mediante tomada de contas especial, atribuindo o ônus da prova a quem recebeu repasse de verbas públicas federais é legítimo e possível, nos termos da legislação, em especial a Lei 8.443/1992. Entretanto, segundo o defendente, a não sujeição dessa atuação a limite temporal conduz a situações de profunda e grave perplexidade, contrárias ao Estado de Direito. 
15.2.19.Continuando sua defesa, menciona diversos dispositivos legais para defender a prescrição quinquenal no presente caso.
15.2.20.Em seguida, volta a tratar dos fatos ensejadores desta TCE, asseverando que as falhas apontadas, conforme já registrado, são meramente operacionais e, na sua maior parte, da própria União/MTur. Salienta que eventuais equívocos, atrasos ou mesmo inconsistências documentais da prestação de contas não podem imputar ao ex-gestor a obrigação de devolver recursos que, tiveram boa e regular aplicação. Em relação à matéria, cita a jurisprudência pertinente.
15.2.21.Feitas essas considerações, o defendente roga pelo recebimento das alegações de defesa, sua anexação e análise no presente feito e pelo acatamento de seus termos, na íntegra, para o fim de: 1) inicialmente declarar a prescrição do direito de o TCU instaurar a respectiva TCE, haja vista que superado o prazo de cinco anos legalmente previsto; e 2) caso assim não ocorra, que seja declarada a inexistência de irregularidade e consequente da imputação do débito já realizada, uma vez que a irregularidade formal e documental apresentada pelo Ministério do Turismo não autoriza o ressarcimento ao erário, notadamente porque não há prejuízo, uma vez que o evento para o qual se destinou os recursos foi realizado fielmente conforme plano de trabalho, atingindo assim integralmente o objetivo, bem como porque, conforme convênio, a responsabilidade ora imputada ao ex-Prefeito daquele quadriênio era do próprio MTur.
14.	A instrução (peça 18) analisou as alegações de defesa, in verbis: 
15.3.Nossa análise
15.3.1.Consoante já relatado, o Sr. Alaor Pastoriza Ribeiro foi citado em razão da não comprovação da boa e regular aplicação dos recursos transferidos por força do Convênio MTur 1.528/2010 (Siconv 751749) , não tendo sido comprovada a efetiva execução física do evento na forma pactuada, conforme ressalvas apontadas na Nota Técnica de Análise 886/2012 e na Nota Técnia de Reanálise 1.009/2012, ambas da Coordenação-Geral de Monitoramento, Fiscalização e Avaliação de Convênios do Ministério do Turismo-MTur.
15.3.2.Nesta fase processual o responsável não apresentou elementos capazes de sanear as ressalvas apontadas nas aludidas notas técnicas, que foram objetos da citação em exame. 
15.3.3.No que tange à não comprovação da realização de eventos com recursos concedidos pelo MTur, este Tribunal tem julgado irregulares as contas dos responsáveis, com imputação de débito (Acórdão 1933/2016-TCU-Primeira Câmara, da relatoria do Ministro José Múcio Monteiro; Acórdão 2033/2016-TCU-Segunda Câmara, da relatoria da Ministra Ana Arraes; Acórdão 13219/2016-TCU-Segunda Câmara, da relatoria do Ministro-Substituto Marcos Bemquerer; Acórdão 3262/2015-TCU-Primeira Câmara, da relatoria do Ministro José Múcio Monteiro) .
15.3.4.Acerca da alegação do defendente no que tange à possível responsabilidade do prefeito sucessor, não se aplica ao caso a invocada Súmula TCU 230, uma vez que o prazo limite para prestação de contas dos recursos do convênio em apreço se encerrou em 13/8/2011, portanto, ainda na sua gestão, que finalizou em 31/12/2012. 
15.3.5.A defesa anota também que a administração posterior a sua, sem qualquer justificativa, anunciou que 'não havia documentos complementares a serem inseridos e/ou enviados para análise no Portal de Convênios (Siconv) '. Em verdade, não parece absurda a assertiva do gestor substituto, pois se houvesse tais documentos o aqui responsabilizado já os teriam apresentado, pois, consoante já apontado acima, o prazo para prestação de contas expirou mais de um ano antes do fim da sua gestão. 
15.3.6.Veja-se que a Nota Técnica de Análise 886/2012 (peça 1, p. 49-53) , de 24/9/2012, e a Nota Técnica de Reanálise 1.009/2012 (peça 1, p. 57-61) , de 4/12/2012, registraram que o responsável, ainda prefeito, não lograra comprovar a execução do evento na forma pactuada. Foram encaminhadas fotografias, porém não foi possível identificar a efetiva realização do evento na data e cidade aprovada, a utilização da logomaraca do MTur e os itens aprovados no plano de trabalho referentes infraestrutura. 
15.3.7.Quanto à alegação de ausência de fiscalização por parte do MTur, salienta-se que, ao contrário do aduz o responsável, não é imprescindível, para a correta comprovação da execução da avença, a fiscalização in loco por parte do órgão concedente, vez que as cláusulas contratuais se mostraram claras quanto à aferição da plena execução física do objeto por meio do Siconv e da análise da documentação e materiais descritos no próprio termo de convênio, especialmente em sua Cláusula Quarta (peça 1, p. 32-35) .
15.3.8.Ademais, é cediço o entendimento nesta Corte de Contas de que constitui ônus do gestor a produção das evidências necessárias para comprovar o adequado uso dos recursos públicos e da correta realização dos atos de gestão. 
15.3.9.É correta a assertiva do responsável quando diz que a atuação deste Tribunal, mediante tomada de contas especial, atribui o ônus da prova a quem recebeu repasse de verbas públicas federais, nos termos da legislação, em especial a Lei 8.443/1992.
15.3.10.A alegação de que a tomada de contas especial o responsabiliza pela existência de meras falhas formais, não merece prosperar, pois se trata de algo essencial: comprovar a realização do evento na forma pactuada. 
15.3.11.A anotação do defendente de que não é razoável cogitar que ele (na condição de ex-gestor público do quadriênio 2009/2012) permanecesse obrigado a provar que aplicou adequadamente verbas públicas após quase sete anos da execução do convênio não merece acolhida, vez que ele tomara conhecimento das irregularidades ainda na sua gestão, em 2012 (peça 1, p. 54-56) . Outrossim, a Cláusula Décima Segunda do termo do convênio previa a obrigação de o convenente manter em boa ordem os documentos pertinentes ao ajuste pelo prazo de vinte anos.
15.3.12.Concernente à possível aplicação da prescrição quinquenal da pretensão punitiva prevista em diversas leis dirigidas à administração pública, cabe ressaltar que a ação deste Tribunal não se subordina às mencionadas regras. 
15.3.13. Oportuno registrar que atualmente a pretensão punitiva deste Tribunal é decenal, conforme entendimento firmado no Acórdão 1441/2016-TCU-Plenário (relatoria do Ministro Benjamin Zymler) .
15.3.14.Acerca da prescrição do débito, com base no estabelecido no art. 37, § 5° da CF/1988, este Tribunal tem entendido pela imprescritibilidade das ações que buscam recompor o erário, ressalvada a possibilidade de dispensa de instauração de tomada de contas especial prevista, atualmente, no art. 6º da IN TCU 71/2012 (alterada pela IN 76/2016) , verbis:
Art. 6º Salvo determinação em contrário do Tribunal de Contas da União, fica dispensada a instauração da tomada de contas especial, nas seguintes hipóteses:
I - o valor do débito for inferior a R$ 100.000,00, considerando o modo de referenciação disposto no § 3º deste artigo  (NR) (Instrução Normativa nº 76, de 23/11/2016, DOU de 12/12/2016) ;
II - houver transcorrido prazo superior a dez anos entre a data provável de ocorrência do dano e a primeira notificação dos responsáveis pela autoridade administrativa competente;
15.3.15.No presente caso, uma vez que o valor do débito atualizado monetariamente é superior a R$ 100.000,00 e haja vista que a data da ocorrência do dano foi em 19/5/2011, não há motivo para o não prosseguimento do feito. 
15.3.16.Assim, propõe-se a rejeitar as alegações de defesa apresentadas pelo Alaor Pastoriza Ribeiro, com o julgamento pela irregularidade das suas contas, imputação do débito e aplicação de multa. 
15.	A Unidade técnica (Secex/SE) concordou com a proposta do auditor no sentido de rejeitar as alegações de defesa do responsável, com o julgamento pela irregularidade das suas contas e aplicação de multa (peça 20) .
16.	O MP/TCU, tendo em vista que o MTur não realizou a análise da prestação de contas quanto à regularidade da aplicação financeira e que faltam aos autos elementos essenciais para a comprovação da regular execução financeira do convênio, propôs (peça 21) :
a) Restituir o presente processo à Secex/SE para que analise a regularidade da execução financeira do ajuste, notadamente quanto à existência do indispensável nexo entre os recursos repassados ao município e as despesas supostamente realizadas para a execução do objeto do convênio, sem prejuízo de que, caso entenda necessário, promova diligências adicionais com vistas a obter cópias dos extratos bancários e outros documentos complementares, a exemplo da análise do próprio convenente quanto à regularidade da aplicação financeira; e
b) Autorizar desde já a unidade técnica a realizar, caso confirmada a falta do referido nexo, nova citação do responsável tanto em razão dessa irregularidade como das demais ocorrências relativas à falta de comprovação da execução física do objeto do convênio - alertando-a de que, quando a parte for representada por advogado, a comunicação deve ser dirigida ao representante legalmente constituído nos autos (art. 179, § 7º, do Regimento Interno do TCU) .
17.	O despacho do relator destes autos, Ministro Aroldo Cedraz, considerando os alertas anotados pelo MPTCU (peça 21) , especialmente quanto à documentação financeira do processo, acolheu a manifestação do Parquet e determinou: "com fundamento no art. 157 do Regimento Interno/TCU, a restituição dos autos à Secex/SE, para as providências constantes do item 14, alíneas "a" e "b", do parecer do ilustre Procurador Sérgio Caribé".
18.	Tendo em vista o despacho do relator desses autos verificou-se que a execução financeira do presente ajuste não estar comprovada, pois em que pese constar a cópia de nota fiscal de prestação de serviços relativos ao evento "Arambaré Rodeio Fest realizado nos dias 17, 18 e 19 de dezembro de 2010 na cidade de Arambaré-RS", no valor de R$ 104.250,00 e emitida em 3/6/2011 (peça 3) , para provar o nexo entre os recursos repassados ao município e as despesas realizadas para a execução do objeto do convênio será necessário: cópias dos extratos bancários da conta específica do Convênio, , recibo, documento de transferência bancária/ cheque, relação de pagamentos. 
19.	Destaca-se que, a Secex/SE realizou diligência à Secretaria Executiva do MTur com vistas à obtenção de "cópia dos documentos que embasaram a presente tomada de contas especial, (...) incluindo extratos bancários, plano de trabalho, relação de pagamentos e demais documentos porventura apresentados pelo convenente (peça 6) . 
20.	Em atendimento à referida diligência, diversos documentos foram acostados aos autos pelo MTur (peças 8 a 10) , inclusive aqueles apresentados pelo convenente a título de prestação de contas (peça 8, p. 65-76 e 87-119) , contudo recibos, documento de transferência bancária / cheque, relação de pagamentos e extrato bancário não foram localizados nos autos.
21.	Registra-se, ainda, que a nota fiscal apresentada não tem a identificação do convênio 1.528/2010 (Siconv 751749) , nem o atesto de recebimento dos serviços. Tal irregularidade por si só não é capaz de macular a execução financeira, contudo se o responsável não apresentar a documentação probatória (recibo, documento de transferência bancária/ cheque, relação de pagamentos) , ela será mais um elemento a se somar ao conjunto de evidências que culminará na reprovação das contas dele. 
22.	Assim, devido a falta do referido nexo de causalidade entre os recursos transferidos e as despesas efetuadas, a Secex/TCE realizou nova citação do responsável tanto em razão da irregularidade financeira como das demais ocorrências relativas à falta de comprovação da execução física do objeto do convênio, nos seguintes termos (peças 24, 25 e 26) : 
Débito relacionado ao responsável Alaor Pastoriza Ribeiro (CPF XXX.084.590-XX) , ex-Prefeito de Arambaré/RS, gestão 2009-2012, na condição de gestor dos recursos.
Irregularidade 1: Não comprovação da execução física do objeto do convênio. 
Evidências: Nota Técnica de Análise 886/2012/MTur (peça 8, p. 80-84) e na Nota Técnia de Reanálise 1.009/2012/ MTur (peça 8, p. 120-123) 
Critérios/normas infringidas: Inciso III do art. 25 da Lei nº 8.666, de 1993; Termo de Convênio 1.528/2010 (Cláusula Quarta, Parágrafo Terceiro, alíneas "c" e "d") . Portaria Interministerial 127/2008
Condutas: deixar de encaminhar fotografias, filmagens e/ou material de divulgação pós-evento (publicação em jornais, revistas ou reportagens televisivas) , que comprovassem a efetiva realização do evento na data e cidade aprovadas no plano de trabalho e a utilização da logomarca do MTur; e deixar de encaminhar fotografias e/ou filmagens de cada item listado no plano de trabalho pelas quais fosse possível verificar a execução física da ação especificamente na localidade e evento objeto do convênio.
Nexo de causalidade: A não apresentação de documentos que comprovassem a execução dos itens previstos no plano de trabalho resultou na presunção de dano ao erário.
Culpabilidade: não há excludentes de ilicitude, de culpabilidade e de punibilidade; é razoável supor que o responsável tinha consciência da ilicitude de sua conduta; era exigível conduta diversa da praticada, qual seja, comprovar por meio de documentos a efetiva execução de todos os itens previstos no plano de trabalho
Irregularidade 2: Não comprovação da execução financeira do objeto do convênio
Evidências: nota fiscal 000071 (peça 3) ; documentos anexados aos autos pelo MTur em resposta a diligência deste Tribunal (peças 8 a 10) ;
Critérios/normas infringidas: Art. 37, caput, c/c o art. 70, parágrafo único, da Constituição Federal de 1988; art. 93, do Decreto-lei 200, de 25 de fevereiro de 1967; art. 50, §3º, da Portaria Interministerial 127/2008, e Termo do Convênio 1.528/2010 (Cláusula Quarta, Parágrafo Terceiro, alínea "b", Cláusula Oitava, Parágrafo Segundo, inciso II) ;
Conduta: Não comprovar o nexo de causalidade entre os recursos transferidos e as despesas efetuadas.
Nexo de causalidade: A não apresentação de documentos que comprovassem a execução financeira dos itens previstos no plano de trabalho resultou na presunção de dano ao erário.
Culpabilidade: não há excludentes de ilicitude, de culpabilidade e de punibilidade; é razoável supor que o responsável tinha consciência da ilicitude de sua conduta; era exigível conduta diversa da praticada, qual seja, comprovar por meio de documentos a efetiva execução de todos os itens previstos no plano de trabalho
Débito relacionado às irregularidades 1 e 2: 
	Data de ocorrência
	Valor histórico (R$) 

	19/5/2011
	100.000,00

Valor atualizado do débito (sem juros) em 20/11/2020: R$ 164.870,00 (peça 23) 
Cofre credor: Tesouro Nacional.
23.	Em cumprimento ao pronunciamento da unidade (peça 26) , foram efetuadas citações do responsável, nos moldes adiante:
Alaor Pastoriza Ribeiro - promovida a citação do responsável, conforme delineado adiante:
	Comunicação: Ofício 67969 - Secomp-4 (peça 29) 
Data da Expedição: 8/1/2021
Data da Ciência: 18/1/2021 (peça 32) 
Nome Recebedor: Franciele Dalmolin
Observação: Ofício enviado para o endereço do responsável, conforme pesquisa na base de dados no sistema da Receita Federal, custodiada pelo TCU (peça 27) 
Fim do prazo para a defesa: 8/2/2021
Comunicação: Ofício 67970 - Secomp-4 (peça 30) 
Data da Expedição: 8/1/2021
Data da Ciência: 13/1/2021 (peça 31) 
Nome Recebedor: Andriele N. Brum (RG 3127517583) 
Observação: Ofício enviado para o endereço do responsável, conforme pesquisa na base de dados no sistema da Receita Federal, custodiada pelo TCU (peça 27) 
Fim do prazo para a defesa: 3/2/2021
	
24.	Conforme Despacho de Conclusão das Comunicações Processuais (peça 33) , as providências inerentes às comunicações processuais foram concluídas. 
25.	Transcorrido o prazo regimental, o responsável Alaor Pastoriza Ribeiro permaneceu silente, sendo considerado revel, nos termos do art. 12, § 3º, da Lei 8.443/1992 quanto à irregularidade de "Execução financeira". Já a irregularidade de "execução física", ele apresentou defesa anterior (peça 16) , a qual foi analisada à peça 18, mas não foram acolhidas, uma vez que não foram suficientes para sanear a irregularidade pertinente à não comprovação da boa e regular aplicação dos recursos públicos transferidos por força do Convênio MTur 1.528/2010 (Siconv 751749) , não tendo sido comprovada a efetiva execução física do ajuste na forma pactuada, em face das seguintes ressalvas apontadas na Nota Técnica de Análise 886/2012 e na Nota Técnica de Reanálise 1.009/2012, ambas da Coordenação-Geral de Monitoramento, Fiscalização e Avaliação de Convênios do Ministério do Turismo-MTur:
a) referente realização do evento - não foram encaminhadas fotografias, filmagens e/ou material de divulgação pós-evento (publicação em jornais, revistas ou reportagens televisivas) , que comprovassem a efetiva realização do evento na data e cidade aprovadas no plano de trabalho e a utilização da logomarca do MTur; e
b) referente itens de infraestrutura (alambrado, iluminação, palco e sonorização) - não foram encaminhadas fotografias e/ou filmagens de cada item listado no plano de trabalho pelos quais fosse possível verificar a execução física da ação especificamente na localidade e evento objeto do convênio) .
26.	Com isso, a Secex/TCE propôs (peças 35, 36 e 37) que as contas do Sr. Alaor Pastoriza Ribeiro fossem julgadas irregulares, nos termos do art. 202, § 6º, do Regimento Interno do TCU. 
27.	O MP/TCU (peça 38) ao observar que o Sr. Alaor Pastoriza Ribeiro havia apresentado suas alegações de defesa por meio dos advogados Gladimir Chiele (OAB/RS 41.290) e Fabiano Barreto da Silva (OAB/RS 57.761) , legalmente constituídos nos autos (peças 10, p. 6) , com base no que dispõe o art. 179, § 7º, do Regimento Interno do TCU, propôs a restituição dos autos à unidade técnica para que o ofício citatório fosse dirigido a um dos advogados do responsável.
28.	Dessa forma, após o Despacho (peça 39) os autos foram restituídos à unidade técnica, tendo sido realizada a seguinte comunicação ao Sr. Fabiano Barreto da Silva Procurador de Alaor Pastoriza Ribeiro:
	Comunicação: Ofício 30155/2021 - Seproc (peça 41) 
Data da Expedição: 9/6/2021
Data da Ciência: 21/7/2021 (peça 42) 
Nome Recebedor: não legível
Observação: Ofício enviado para o endereço do procurador do responsável, conforme pesquisa na base de dados no sistema da Receita Federal, custodiada pelo TCU (peça 40) 
Fim do prazo para a defesa: 11/8/2021
	
EXAME TÉCNICO
Da validade das notificações:
29.	Preliminarmente, cumpre tecer breves considerações sobre a forma como são realizadas as comunicações processuais no TCU. A esse respeito, destacam-se o art. 179, do Regimento Interno do TCU (Resolução 155, de 4/12/2002) e o art. 4º, inciso III, § 1º, da Resolução TCU 170, de 30 de junho de 2004, in verbis:
Art. 179. A citação, a audiência ou a notificação, bem como a comunicação de diligência, farse-ão:
I - mediante ciência da parte, efetivada por servidor designado, por meio eletrônico, fac-símile, telegrama ou qualquer outra forma, desde que fique confirmada inequivocamente a entrega da comunicação ao destinatário;
II - mediante carta registrada, com aviso de recebimento que comprove a entrega no endereço do destinatário;
III - por edital publicado no Diário Oficial da União, quando o seu destinatário não for localizado
 (...) 
Art. 3º As comunicações serão dirigidas ao responsável, ou ao interessado, ou ao dirigente de órgão ou entidade, ou ao representante legal ou ao procurador constituído nos autos, com poderes expressos no mandato para esse fim, por meio de:
I - correio eletrônico, fac-símile ou telegrama;
II - servidor designado;
III - carta registrada, com aviso de recebimento;
IV - edital publicado no Diário Oficial da União, quando o seu destinatário não for localizado, nas hipóteses em que seja necessário o exercício de defesa.
Art. 4º. Consideram-se entregues as comunicações:
I - efetivadas conforme disposto nos incisos I e II do artigo anterior, mediante confirmação da ciência do destinatário;
II - realizadas na forma prevista no inciso III do artigo anterior, com o retorno do aviso de recebimento, entregue comprovadamente no endereço do destinatário;
III - na data de publicação do edital no Diário Oficial da União, quando realizadas na forma prevista no inciso IV do artigo anterior.
§ 1º O endereço do destinatário deverá ser previamente confirmado mediante consulta aos sistemas disponíveis ao Tribunal ou a outros meios de informação, a qual deverá ser juntada ao respectivo processo.
 (...) 
30.	 Bem se vê, portanto, que a validade da citação via postal não depende de que o aviso de recebimento seja assinado pelo próprio destinatário da comunicação, o que dispensa, no caso em tela, a entrega do AR em "mãos próprias". A exigência da norma é no sentido de o Tribunal verificar se a correspondência foi entregue no endereço correto, residindo aqui a necessidade de certeza inequívoca. 
31.	 Não é outra a orientação da jurisprudência do TCU, conforme se verifica dos julgados a seguir transcritos:
São válidas as comunicações processuais entregues, mediante carta registrada, no endereço correto do responsável, não havendo necessidade de que o recebimento seja feito por ele próprio (Acórdão 3648/2013-TCU-Segunda Câmara, Relator Min. José Jorge) ;
É prescindível a entrega pessoal das comunicações pelo TCU, razão pela qual não há necessidade de que o aviso de recebimento seja assinado pelo próprio destinatário. Entregandose a correspondência no endereço correto do destinatário, presume-se o recebimento da citação. (Acórdão 1019/2008-TCU-Plenário, Relator Min. Benjamin Zymler) ;
As comunicações do TCU, inclusive as citações, deverão ser realizadas mediante Aviso de Recebimento - AR, via Empresa Brasileira de Correios e Telégrafos, bastando para sua validade que se demonstre que a correspondência foi entregue no endereço correto. (Acórdão 1526/2007-TCU-Plenário, Relator Min. Aroldo Cedraz) .
32.	A validade do critério de comunicação processual do TCU foi referendada pelo Supremo Tribunal Federal, nos termos do julgamento do MS-AgR 25.816/DF, por meio do qual se afirmou a desnecessidade da ciência pessoal do interessado, entendendo-se suficiente a comprovação da entrega do "AR" no endereço do destinatário:
Ementa: agravo regimental. Mandado de segurança. Desnecessidade de intimação pessoal das decisões do tribunal de contas da união. art. 179 do regimento interno do TCU. Intimação do ato impugnado por carta registrada, iniciado o prazo do art. 18 da lei nº 1.533/51 da data constante do aviso de recebimento. Decadência reconhecida. Agravo improvido.
O envio de carta registrada com aviso de recebimento está expressamente enumerado entre os meios de comunicação de que dispõe o Tribunal de Contas da União para proceder às suas intimações.
O inciso II do art. 179 do Regimento Interno do TCU é claro ao exigir apenas a comprovação da entrega no endereço do destinatário, bastando o aviso de recebimento simples. 
33.	Da revelia do responsável Alaor Pastoriza Ribeiro
33.1.	No caso vertente, o responsável foi revel conforme detalhado na instrução à peça 35, tendo seu procurador legalmente constituído permanecido igualmente silente após ser devidamente notificado em endereço provenientes da base de CPFs da Receita Federal, em sistema custodiado pelo TCU (peça 40) . A entrega do ofício citatório nesse endereço ficou comprovada (peça 42) .
33.2.	Dessa forma, o responsável Alaor Pastoriza Ribeiro deve ser considerado revel, quanto à irregularidade na "execução financeira" do Convênio MTur 1.528/2010 (Siconv 751749) , nos termos do art. 12, § 3º, da Lei 8.443/1992, devendo as contas serem julgadas irregulares, condenando-o ao débito apurado e aplicando-lhe a multa prevista no art. 57 da Lei 8.443/1992.
Prescrição da Pretensão Punitiva
34.	Vale ressaltar que a pretensão punitiva do TCU, conforme Acórdão 1441/2016-TCU-Plenário, Relator Min. Benjamin Zymler, que uniformizou a jurisprudência acerca dessa questão, subordina-se ao prazo geral de prescrição indicado no art. 205 do Código Civil, que é de dez anos, contado da data de ocorrência da irregularidade sancionada, nos termos do art. 189 do Código Civil, sendo este prazo interrompido pelo ato que ordenar a citação, a audiência ou a oitiva do responsável.
35.	No caso em exame, não ocorreu a prescrição, uma vez que a irregularidade sancionada ocorreu em 19/5/2011, e o ato de ordenação da citação ocorreu em 30/11/2020.
CONCLUSÃO
36.	Em face da análise promovida na seção "Exame Técnico" e na instrução à peça 35 , verificou-se que o responsável Alaor Pastoriza Ribeiro não logrou comprovar a boa e regular aplicação dos recursos, quanto à execução financeira (não apresentou cópias dos extratos bancários da conta específica do Convênio, recibo, documento de transferência bancária/ cheque, relação de pagamentos) instado a se manifestar pessoalmente e por meio do seu procurador, Fabiano Barreto da Silva (OAB/RS 57.761) , legalmente constituído nos autos (peças 10, p. 6) , optou pelo silêncio, configurando a revelia, nos termos do § 3º, do art. 12, da Lei 8.443/1992. Ademais, inexistem nos autos elementos que demonstrem a boa-fé do responsável ou a ocorrência de outras excludentes de culpabilidade.
37.	Em face da análise promovida na seção "Exame Técnico" da instrução à peça 18, as alegações de defesa apresentadas pelo Sr. Alaor Pastoriza Ribeiro (peça 16) não podem ser acolhidas, uma vez que não foram suficientes para sanear a irregularidade pertinente a não comprovação da boa e regular aplicação dos recursos públicos transferidos por força do Convênio MTur 1.528/2010 (Siconv 751749) , não tendo sido comprovada a efetiva execução física do ajuste na forma pactuada, em face das seguintes ressalvas apontadas na Nota Técnica de Análise 886/2012 e na Nota Técnica de Reanálise 1.009/2012, ambas da Coordenação-Geral de Monitoramento, Fiscalização e Avaliação de Convênios do Ministério do Turismo-MTur:
a) referente realização do evento - não foram encaminhadas fotografias, filmagens e/ou material de divulgação pós-evento (publicação em jornais, revistas ou reportagens televisivas) , que comprovassem a efetiva realização do evento na data e cidade aprovadas no plano de trabalho e a utilização da logomarca do MTur; e
b) referente itens de infraestrutura (alambrado, iluminação, palco e sonorização) - não foram encaminhadas fotografias e/ou filmagens de cada item listado no plano de trabalho pelos quais fosse possível verificar a execução física da ação especificamente na localidade e evento objeto do convênio.
38.	Verificou-se também que não houve a prescrição da pretensão punitiva, conforme análise já realizada.
39.	Tendo em vista que não constaram dos autos elementos que permitam reconhecer a boa-fé do responsável, sugere-se que as suas contas sejam julgadas irregulares, nos termos do art. 202, § 6º, do Regimento Interno do TCU, com a imputação do débito atualizado monetariamente e acrescido de juros de mora, nos termos do art. 202, § 1º do Regimento Interno do TCU, descontado o valor eventualmente recolhido, com a aplicação da multa prevista no art. 57 da Lei 8.443/1992.
PROPOSTA DE ENCAMINHAMENTO
40.	Diante do exposto, submetemos os autos à consideração superior, propondo ao Tribunal:
considerar revel o responsável Alaor Pastoriza Ribeiro (CPF XXX.084.590-XX) , quanto à irregularidade na "execução financeira" do Convênio MTur 1.528/2010 (Siconv 751749) , para todos os efeitos, dando-se prosseguimento ao processo, com fulcro no art. 12, § 3º, da Lei 8.443/1992; 
rejeitar as alegações de defesa apresentadas, pelo Sr. Alaor Pastoriza Ribeiro (CPF XXX.084.590-XX) quanto à irregularidade na "execução física" do Convênio MTur 1.528/2010 (Siconv 751749) .
julgar irregulares, nos termos dos arts. 1º, inciso I, 16, inciso III, alínea c, da Lei 8.443/1992, c/c os arts. 19 e 23, inciso III, da mesma Lei, as contas do responsável Alaor Pastoriza Ribeiro (CPF XXX.084.590-XX) , condenando-o ao pagamento das importâncias a seguir especificadas, atualizadas monetariamente e acrescidas dos juros de mora, calculadas a partir das datas discriminadas até a data da efetiva quitação do débito, fixando-lhe o prazo de quinze dias, para que comprove, perante o Tribunal, o recolhimento das referidas quantias aos cofres do Tesouro Nacional, nos termos do art. 23, inciso III, alínea "a", da citada lei, c/c o art. 214, inciso III, alínea "a", do Regimento Interno do TCU. 
		Débito relacionado ao responsável Alaor Pastoriza Ribeiro (CPF XXX.084.590-XX) :
	Data de ocorrência
	Valor histórico (R$) 

	19/5/2011
	100.000,00

		                 Valor atualizado do débito (com juros) em 18/3/2021 (peça 44) : R$ 188.465,30

aplicar ao responsável Alaor Pastoriza Ribeiro (CPF XXX.084.590-XX) , a multa prevista no art. 57 da Lei 8.443/1992 c/c o art. 267 do Regimento Interno do TCU, fixando-lhe o prazo de quinze dias, a contar da notificação, para que comprove, perante o Tribunal (art. 214, III, alínea "a", do Regimento Interno do TCU) , o recolhimento da dívida aos cofres do Tesouro Nacional, atualizada monetariamente desde a data do acórdão que vier a ser proferido por este Tribunal até a data do efetivo recolhimento, se paga após o vencimento, na forma da legislação em vigor;
autorizar, desde logo, a cobrança judicial das dívidas, caso não atendida a notificação, na forma do disposto no art. 28, inciso II, da Lei 8.443/1992;
autorizar também, desde logo, se requerido, com fundamento no art. 26, da Lei 8.443, de 1992, c/c o art. 217, §§ 1º e 2º do Regimento Interno do TCU, o parcelamento da (s) dívida (s) em até 36 parcelas, incidindo, sobre cada parcela, corrigida monetariamente, os correspondentes acréscimos legais, fixando-lhe o prazo de quinze dias, a contar do recebimento da notificação, para comprovar, perante o Tribunal, o recolhimento da primeira parcela, e de trinta dias, a contar da parcela anterior, para comprovar os recolhimentos das demais parcelas, devendo incidir, sobre cada valor mensal, atualizado monetariamente, os juros de mora devidos, no caso do débito, na forma prevista na legislação em vigor, alertando o responsável de que a falta de comprovação do recolhimento de qualquer parcela importará o vencimento antecipado do saldo devedor, nos termos do § 2º do art. 217 do Regimento Interno deste Tribunal; 
enviar cópia do Acórdão a ser prolatado à Procuradoria da República no Estado do Rio Grande do Sul, nos termos do § 3º do art. 16 da Lei 8.443/1992, c/c o § 7º do art. 209 do Regimento Interno do TCU, para adoção das medidas cabíveis; e
enviar cópia do Acórdão que vier a ser proferido ao Ministério do Turismo e ao responsável, para ciência, informando que a presente deliberação, acompanhada do Relatório e do Voto que a fundamenta, está disponível para a consulta no endereço www.tcu.gov.br/acordaos, além de esclarecer que, caso requerido, o TCU poderá fornecer sem custos as correspondentes cópias, de forma impressa;
informar à Procuradoria da República no Estado do Rio Grande do Sul, ao Ministério do Turismo e ao responsável que a presente deliberação, acompanhada do Relatório e do Voto que a fundamenta, está disponível para a consulta no endereço www.tcu.gov.br/acordaos, além de esclarecer que, caso requerido, o TCU poderá fornecer sem custos as correspondentes cópias, de forma impressa; e
informar à Procuradoria da República no Estado do Rio Grande do Sul que, nos termos do parágrafo único do art. 62 da Resolução TCU 259/2014, os procuradores e membros do Ministério Público credenciados nesta Corte podem acessar os presentes autos de forma eletrônica e automática, ressalvados apenas os casos de eventuais peças classificadas como sigilosas, as quais requerem solicitação formal.
2.	O ilustre representante do MPTCU manifestou concordância com a proposta final de mérito da unidade técnica, nos termos do parecer transcrito a seguir (peça 49) :
	Trata-se de tomada de contas especial (TCE) instaurada pelo Ministério do Turismo (MTur) em desfavor do Sr. Alaor Pastoriza Ribeiro, ex-prefeito do Município de Arambaré/RS, em razão da impugnação total das despesas do Convênio 1.528/2010 (Siafi/Siconv 751.749/2010) , cujo objeto era "a promoção de eventos para a divulgação do turismo interno - emendas - eventos geradores de fluxo turístico 2º Semestre, por meio do apoio à realização do Projeto intitulado 'Rodeio Fest da cidade de Arambaré/RS'..." (peça 1, p. 30) .
No âmbito deste Tribunal, o responsável foi citado inicialmente pela integralidade dos valores transferidos, em face da não comprovação da efetiva execução física do objeto (peça 14) . Após analisar a defesa acostada aos autos pelo ex-prefeito (peça 16) , a Secretaria de Controle Externo no Estado de Sergipe (Secex/SE) propôs julgar irregulares suas contas, condenando-o em débito e aplicando-lhe a multa do art. 57 da Lei 8.443/1992 (peça 18, p. 7-8, e peças 19 e 20) .
Em minha primeira manifestação nos autos (peça 21) , embora concordando com a rejeição dos argumentos apresentados, dissenti da proposta de encaminhamento oferecida pela unidade técnica. Diante da ausência de elementos indispensáveis à comprovação da regular execução financeira do convênio, propus restituir o processo à unidade técnica para reanálise, autorizando-a a realizar, caso constatada a falta de nexo de causalidade, nova citação do responsável. Na mesma proposição, alertei a unidade técnica acerca na necessidade de cientificação do advogado legalmente constituído, nos termos do art. 179, § 7º, do Regimento Interno do TCU (peça 21) . 
Em atendimento à determinação do eminente Ministro-Relator, a Secretaria de Controle Externo de Tomada de Contas Especial (Secex-TCE) promoveu nova análise dos autos e confirmou a responsabilização do Sr. Alaor Pastoriza Ribeiro pelo débito original, decorrente não só da irregularidade relativa à não comprovação da execução física - pela qual já havia sido citado -, mas também pela "não comprovação da execução financeira do objeto do convênio" (peças 24, p. 6-9; 25 e 26) . 
Renovada a citação, desta feita contemplando ambas as irregularidades (peças 27 e 29-33) , o responsável deixou transcorrer in albis o prazo para apresentação de suas alegações de defesa (peça 35, p. 8-9) . Em face disso, ao considerar o responsável revel quanto à irregularidade na execução financeira do convênio e rejeitar suas alegações de defesa quanto à irregularidade na execução física, a Secex-TCE propôs julgar irregulares as contas do Sr. Alaor Pastoriza Ribeiro, condenando-o pelo referido débito histórico de R$ 100.000,00 e aplicando-lhe a multa do art. 57 da Lei 8.443/1992 (peças 35, p. 12-14; 36 e 37) .
Em novo parecer, constatei que os ofícios citatórios haviam sido enviados apenas aos endereços residenciais do responsável (peças 27, 31-33 e 35, p. 8) , sem notificação dos advogados legalmente constituídos nos autos (peças 16, p. 10; e 17) . Diante disso, tendo em vista o disposto no art. 179, § 7º, do Regimento Interno do TCU, sugeri a restituição à unidade técnica para que o ofício citatório fosse dirigido também a um dos advogados (peça 38) , medida que foi acolhida por Vossa Excelência (peça 39) .
Renovada a citação por meio de ofício dirigido ao Sr. Fabiano Barreto da Silva, um dos representantes constituídos pelo ex-prefeito (peças 17 e 40-42) , não foram apresentadas alegações de defesa. Por esse motivo, a Secex-TCE, em pareceres uniformes, ratificou a proposta de mérito formulada à peça 35 (peças 45-47) .
De minha parte, considero que foram adotadas as medidas para assegurar o direito ao contraditório e ampla defesa ao Sr. Alaor Pastoriza Ribeiro, que optou por se manter silente quanto à irregularidade na execução financeira do convênio. Assim, não tendo sido apresentados documentos aptos a afastar as irregularidades que motivaram sua citação, anuo à proposta oferecida pela unidade especializada de julgar irregulares suas contas, imputando-lhe débito integral e aplicando-lhe a multa prevista no art. 57 da Lei 8.443/1992.
Diante do exposto, este membro do Ministério Público de Contas manifesta-se de acordo com a proposta de encaminhamento formulada pela Secex-TCE (peças 45-47) .
	É o relatório.

Gladimir Chiele (41.290/OAB-RS), Fabiano Barreto da Silva (57.761/OAB-RS) e outros, representando Alaor Pastoriza Ribeiro.

Procurador Sergio Ricardo Costa Caribé.

TOMADA DE CONTAS ESPECIAL. IMPUGNAÇÃO DE DESPESAS DE CONVÊNIO. AUSÊNCIA DE COMPROVAÇÃO DA REGULAR APLICAÇÃO DOS RECURSOS. CONTAS IRREGULARES COM DÉBITO E MULTA. CIÊNCIA.

TOMADA DE CONTAS ESPECIAL (TCE)

Secretaria de Controle Externo de Tomada de Contas Especial (SecexTCE).

Cuidam os autos de tomada de contas especial instaurada pelo Ministério do Turismo em desfavor do Sr. Alaor Pastoriza Ribeiro, ex-prefeito (gestão 2009-2012) , em razão da impugnação total dos recursos repassados ao município de Arambaré/RS por força do Convênio MTur 1.528/2010 (Siconv 751749) , no valor de R$ 104.250,00, sendo R$ 100.000,00 à conta do concedente (Ordem Bancária 2011OB800247, de 19/5/2011) e R$ 4.250,00 correspondentes à contrapartida municipal, tendo por objeto o apoio à realização do Projeto "Rodeio Fest da cidade de Arambaré/RS". 
2.	Remetido o processo ao Tribunal, a unidade técnica promoveu a citação do referido responsável que, em primeira manifestação nos autos, não logrou êxito em afastar as irregularidades referentes à "execução física" da avença, deixando de comprovar, por conseguinte, a boa e regular aplicação dos recursos públicos transferidos por força do convênio. Ato contínuo, a unidade técnica propõe a rejeição das alegações de defesa apresentadas.
3.	Nesse contexto, as irregularidades relativas à não comprovação da efetiva execução física do ajuste na forma pactuada consistiram, em resumo, nas seguintes ocorrências apontadas na Nota Técnica de Análise 886/2012 e na Nota Técnica de Reanálise 1.009/2012, da Coordenação-Geral de Monitoramento, Fiscalização e Avaliação de Convênios do Ministério do Turismo: a) não foram encaminhadas fotografias, filmagens e/ou material de divulgação pós-evento (publicação em jornais, revistas ou reportagens televisivas) , que comprovassem a efetiva realização do evento na data e cidade aprovadas no plano de trabalho e a utilização da logomarca do MTur; e b) referente a itens de infraestrutura (alambrado, iluminação, palco e sonorização) , não foram encaminhadas fotografias e/ou filmagens de cada item listado no plano de trabalho pelos quais fosse possível verificar a execução física da ação especificamente na localidade.
4.	Em derradeira oportunidade, o ex-prefeito foi novamente citado, com vistas a justificar a "não comprovação da execução financeira do objeto do convênio", deixando transcorrer in albis o prazo regimental para o recolhimento do débito ou apresentação das alegações de defesa com a respectiva documentação apta a comprovar a legalidade na aplicação dos recursos federais recebidos.
5.	Tendo em vista a revelia do responsável (art. 12, inciso IV, § 3º, da Lei nº 8.443/1992) quanto à última citação, a unidade técnica propõe, em síntese, com a anuência do MPTCU, o julgamento pela irregularidade das contas, a condenação em débito e a aplicação de multa ao ex-prefeito.
6.	A revelia ante o dever de comprovar a boa e regular utilização dos recursos públicos recebidos autoriza, desde já, o julgamento das presentes contas. 
7.	Com efeito, há jurisprudência pacífica no âmbito desta Corte de Contas no sentido de que, ex vi do art. 70, parágrafo único, da Constituição Federal, e do art. 93 do Decreto-lei nº 200/1967, o ônus de comprovar a regularidade integral na aplicação dos recursos públicos compete ao gestor, por meio de documentação consistente, que demonstre cabalmente os gastos efetuados, bem assim o nexo causal entre estes e os recursos repassados.
8.	Nesse passo, concordo com a instrução de mérito da unidade técnica, que abordou, com bastante propriedade, todas as questões necessárias ao deslinde do feito, esgotando a análise da matéria e tornando desnecessária a adução de considerações adicionais.
9.	Sendo assim, acolho, como razões de decidir os argumentos e conclusões oferecidos pela unidade instrutiva, bem como pelo ilustre representante do MPTCU e, destarte, entendo que o Tribunal deve proferir julgamento pela irregularidade das contas do ex-gestor municipal, condenando-lhe ao pagamento do débito apurado nos autos e aplicando-lhe a multa prevista no art. 57 da Lei nº 8.443/1992, em face das irregularidades apuradas.
10.	Em reforço às conclusões quanto à responsabilização do ex-gestor e às pretensões ressarcitória e punitiva, esclareço que a primeira se deu em absoluta sintonia com os elementos existentes nos autos, eis que o Sr. Alaor Pastoriza Ribeiro era a pessoa responsável pela gestão dos recursos federais recebidos por meio do convênio, e em especial porque não se dignou a comprovar, por meio do envio de documentação pertinente, quando regularmente chamado aos autos, a boa e regular aplicação dos recursos federais repassados. 
11.	Quanto ao sancionamento, encontra-se autorizado, uma vez inexistente a prescrição punitiva no caso concreto, tendo em vista o disposto no Acórdão 1441/2016-TCU-Plenário (Relator Ministro Benjamin Zymler) . Ora, a pretensão punitiva do Tribunal de Contas da União subordina-se ao prazo geral de prescrição indicado no art. 205 do Código Civil (dez anos) e sua contagem inicia-se a partir da data de ocorrência da irregularidade sancionada (recebimento dos recursos e prazo final para a prestação de contas em 2011) , sendo interrompida pelo ato que ordenar a citação (ocorrida em 2017) , a audiência ou oitiva da parte, de modo que não há falar em prescrição, porque o prazo prescricional foi interrompido antes de completar dez anos, conforme demonstrado pela Unidade Técnica em sua instrução final de mérito.
12.	No que respeita à imputação de débito, cabe reforçar o esclarecimento de que a jurisprudência desta Corte de Contas ainda é pacífica no sentido de que as ações de ressarcimento movidas pelo Estado contra os agentes causadores de dano ao Erário são imprescritíveis, nos termos do art. 37, § 5º, da Constituição Federal, da Súmula TCU 282 e de farta jurisprudência do Tribunal. 
13.	Não é do desconhecimento deste Tribunal que, na sessão virtual encerrada no dia 17/04/2020, o Plenário do Supremo Tribunal Federal, ao apreciar o Recurso Extraordinário 636.886, decidiu, em repercussão geral, com 7 votos favoráveis e 3 votos com ressalvas, fixar a tese de que "É prescritível a pretensão de ressarcimento ao erário fundada em decisão do Tribunal de Contas". Entretanto, a questão ainda está em análise interna pelo TCU, prevalecendo, por ora, a jurisprudência reinante, de modo que neste momento não há falar em prazo prescricional de débito.
14.	Os julgados desta Corte de Contas caminham nesse sentido, a exemplo do entendimento acerca da prescrição da pretensão ressarcitória do TCU apresentado pelo Exmo. Ministro Benjamin Zymler (Acórdão 5236/2020-TCU-Primeira Câmara, Sessão de 05/05/2020) , in verbis:
12.Enfatizo que estou aplicando a jurisprudência atual desta Corte de Contas sobre a matéria, consolidada na Súmula 282, para a prescrição do débito apurado e, no que tange à eventual aplicação de sanções, no incidente de uniformização de jurisprudência apreciado pelo Acórdão 1441/2016-TCU-Plenário, que adotou o prazo geral de prescrição indicado no art. 205 do Código Civil. Não desconheço que recentemente o Supremo Tribunal Federal, no âmbito do RE 636886/AL, fixou o seguinte enunciado para o Tema 899: "É prescritível a pretensão de ressarcimento ao erário fundada em decisão de Tribunal de Contas". Não obstante essa respeitável decisão, ainda pairam diversas dúvidas sobre a matéria, pois é possível a conclusão de que a deliberação não tratou da prescrição do processo de controle externo levado a cabo perante o Tribunal de Contas da União, mas sim da prescrição intercorrente ocorrida durante a fase de execução do acórdão condenatório do Tribunal.
13.A decisão do STF versou sobre recurso extraordinário interposto pela União contra acórdão do Tribunal Regional Federal da 5ª Região que negou provimento a embargos de declaração opostos contra acórdão de sua lavra, assim ementado:
"EMENTA: TRIBUTÁRIO. PROCESSUAL CIVIL. EXECUÇÃO FISCAL. PROCESSO PARALISADO POR MAIS DE CINCO ANOS. PRESCRIÇÃO INTERCORRENTE. OCORRÊNCIA. 1. Para fins práticos, deve-se observar quando a Fazenda Pública foi intimada a providenciar o andamento do feito. Passados cinco anos sem diligências concretas, ocorre a prescrição intercorrente. Caso haja suspensão na forma do art. 40, da Lei n. 6.830/80, ocorre a extinção se o feito permanecer paralisado por mais de seis anos. 2. Na hipótese dos autos, houve o arquivamento sem baixa do processo em 12.08.1999 e até a data da sentença extintiva do feito em 05.06.2006, a Fazenda Nacional não apresentou nenhuma medida concreta quanto à localização do devedor ou de seus bens. Revela-se, portanto, inequívoca a ocorrência da prescrição intercorrente."
14.No caso, a Fazenda Pública deixou a ação paralisada por mais de seis anos, o que ensejou a declaração de prescrição intercorrente no aludido caso concreto. Como se vê da leitura da ementa, a questão controversa em discussão naquela deliberação era unicamente a prescrição intercorrente ocorrida durante a fase de execução do acórdão condenatório do Tribunal.
15.Com base nessa possível interpretação, a matéria decidida no aludido feito não teria nenhuma repercussão de ordem prática e jurídica na presente tomada de contas especial, cujo título executivo extrajudicial ainda não se formou. Caso a AGU, na execução de eventual decisão condenatória proferida neste feito, deixe de adotar as medidas pertinentes dentro do prazo de cinco anos, aí sim haverá a aplicação da tese emanada no RE 636886, com o reconhecimento da prescrição intercorrente da ação de ressarcimento ao erário fundada em decisão de Tribunal de Contas (a ação de execução fiscal) , pela hipotética inação da Fazenda Pública.
16.Ainda que se interprete que a decisão do STF seja também aplicável à tramitação do processo de controle externo no âmbito do TCU, exsurgem outras diversas questões fundamentais para que esta Corte de Contas estabeleça novo tratamento acerca da prescrição do débito e da pretensão punitiva, em particular qual seria o dies a quo  (data de ocorrência do fato irregular ou data do seu conhecimento pelo TCU) e as hipóteses de interrupção da prescrição.
17.Diante de todas as dúvidas ainda existentes sobre a decisão do STF no âmbito do RE 636886, opto por aplicar ao caso em exame a jurisprudência do TCU então existente, que se fundamenta no art. 37, § 5º, da Constituição Federal, no que tange ao ressarcimento do prejuízo, e no art. 205 da Lei 10.406/2002 (Código Civil) , no que se refere à pretensão punitiva." (grifos acrescentados) 
15.	Por fim, devem ser autorizados, desde já, o parcelamento do débito e da multa, bem assim a respectiva cobrança judicial, caso não atendidas as notificações.
16.	Outrossim, como alvitrado, faz-se necessária a remessa de cópia da deliberação a ser proferida, ao órgão regional da Procuradoria da República no Estado do Rio Grande do Sul, para as providências cabíveis, ex vi do § 7º, in fine, art. 209, do Regimento Interno do TCU.
	Ante o exposto, Voto por que seja adotada a deliberação que ora submeto a este Colegiado.
TCU, Sala das Sessões, em 5 de outubro de 2021.
AROLDO CEDRAZ 
Relator